【裁判字號】    87,重上,435
【裁判日期】    900403
【裁判案由】    損害賠償
【裁判全文】
臺灣高等法院民事判決                            八十七年度重上字第四三五號
    上  訴  人  庚○○
    訴訟代理人  陳鄭權律師
    複  代理人  姜俐玲律師
    被  上訴人  壬○○
    訴訟代理人  盧  春律師
    被  上訴人  辛○○
                己○○
                戊○○
                甲○○
                即張昨非之承.
                丙○○
                即張昨非之承.
                丁○○
                即張昨非之承.
                乙○○
                即張昨非之承.
    右  五  人
    訴訟代理人  何春源律師
右當事人間請求損害賠償事件，上訴人對於中華民國八十七年九月十七日臺灣桃園地
方法院八十七年度重訴字第四號第一審判決提起上訴，本院判決如左：
    主    文
原判決關於駁回上訴人後開第二項之訴部分，及該部分假執行之聲請，並訴訟費用之
裁判，均廢棄。
被上訴人壬○○應給付上訴人新台幣玖佰萬元，及自民國八十七年一月十三日起，至
清償日止，按週年利率百分之五計算之利息。
其餘上訴駁回。
第一、二審訴訟費用，由被上訴人壬○○負擔百分之十八，餘由上訴人負擔。
本判決命被上訴人壬○○給付部分，於上訴人以新台幣佰萬元為被上訴人壬○○預
供擔保後得假執行。
    事    實
甲、上訴人方面：
一、聲明：
  (一)原判決廢棄。
  (二)被上訴人辛○○應將坐落桃園縣龍潭鄉○○○段四方林小段一０八—二地號土地
    於八十六年六月二日，大溪地政事務所以溪電字第一一五六四九號所為之所有權
    移轉登記予以塗銷。
  (三)被上訴人戊○○、甲○○、丙○○、丁○○、乙○○等五人應連帶將右開土地於
    八十六年六月二日，大溪地政事務所以溪電字第一一五六五０號所為之新台幣（
    下同）五千萬元抵押權設定予以塗銷。
  (四)如認第二、三項聲明無理由，則被上訴人壬○○、己○○、戊○○、甲○○、丙
    ○○、丁○○、乙○○等七人應連帶給付上訴人九百萬元及自起訴狀繕本送達翌
    日起至清償日止按年息百分之五計算之利息。
  (五)就第四項聲明部分，上訴人願供擔保請求准予宣告假執行。
二、陳述：除與原判決記載相同者，茲引用之外，補稱：
  (一)本件上訴人自始即主張壬○○、己○○、張昨非、辛○○、戊○○為共同侵權行
    為人，而依據民法第一百八十四條、第一百八十五條之共同侵權行為損害賠償請
    求權，請求被上訴人八人連帶負損害賠償之責，而損害賠償之方法係以回復原狀
    為原則，金錢賠償為例外，故上訴人於聲明第二、三項，分別請求辛○○、買受
    人張昨非之繼承人即戊○○、甲○○、丙○○、丁○○、乙○○等五人塗銷所有
    權移轉登記及抵押權設定登記，俾回復原狀，然共同侵權行為人本應負連帶賠償
    之責，而依連帶債務之規定，上訴人本得向其中之一人、數人或全體請求賠償，
    故若本件不能回復原狀時，上訴人亦得請求其中之壬○○、己○○、戊○○三人
    負金錢賠償之責，故訴訟標的均係侵權行為損害賠償請求權，僅聲明不同而已。
    且若認為上訴聲明第二、三項為無理由，即辛○○、張昨非不成立侵權行為，上
    訴人仍得就其餘三人請求金錢賠償（此時亦僅涉及一部勝訴、一部敗訴之問題）
    ，亦無於上訴人始台至終均以被上訴人八人為共同被告之一貫請求，可見前開
    第二、三、四項聲明並不互相衝突，自非屬主觀預備合併之訴甚明。
  (二)系爭委託書係訴外人張金野所擬，從其內容可知上訴人僅委託曾文龍一人代為處
    理系爭土地之相關事宜，且上訴人前與壬○○夙不相識，不可能授權壬○○全權
    處理該等事宜，是該簽名欄中壬○○之簽名係其事後為達其詐騙之目的而自行加
    註。而己○○身為專業土地代書，竟未查明該委託書之簽名與文意不符，逕將過
    戶文件交予張昨非，自難謂無任何故意過失。
  (三)被上訴人甲○○等人雖辯稱係因信賴委託書之記載，而認為壬○○為上訴人之代
    理人，故與其簽訂不動產買賣契約書云云，惟查張昨非早於八十五年間即已知壬
    ○○等人為詐欺集團，並對其等提起詐欺之告訴，焉有可能於八十六年一月再與
    壬○○訂立買賣契約並支付高額價金？再查張昨非於原審所提出之買賣契約書中
    有曾文龍之簽名，而己○○於鈞院所提出之契約書則無曾文龍之簽名，該二人就
    簽約當天曾文龍是否在場，亦說詞矛盾，亦證該次買賣確有蹊蹺，顯不實在。復
    按一般交易習慣，土地所有人雖委託他人出售，然價金仍應給付予土地所有權人
    ，張昨非既明知系爭土地為上訴人所有，何以在付款之支票上以上訴人及壬○○
    共同為受款人？又何能以其應支付之價金與壬○○之債務相互抵銷？其交易經過
    顯然違背常理，縱認張昨非確係因信賴委託書而認為壬○○有代理出售之權利，
    其交付價款亦違反應盡之注意義務而有過失。
  (四)又查張昨非所簽發一千六百三十二萬五千元之支票，係由訴外人鍾文禮所提領，
    由該支票之正、反面影本以觀，該支票並非經由票據交換所提示，申言之，系爭
    支票僅能在土地銀行忠孝分行利用轉帳方式轉入鍾文禮在該銀行之存款帳戶，絕
    不可能再轉存至合作金庫，此顯與壬○○於八十八年三月十五日在鈞院之供述不
    符。復查，系爭支票背面蓋有「庚○○」之印文，形式上觀之與庚○○之印鑑章
    印文明顯不符，足證該印文係被上訴人等偽造。綜上可知，系爭支票金額乃壬○
    ○透過鐘文禮取得，被上訴人等不僅將上訴人所有系爭土地任意處分，並將應屬
    上訴人之買賣價金用於與上訴人無關之祭祀工業土地，被上訴人間確有共同不法
    之詐害行為甚明。
  (五)倘被上訴人甲○○等人主張係以總價金三千八百六十五萬元向壬○○購買系爭土
    地，並以支票支付其中之一千六百三十二萬五千元，餘款二千二百三十二萬五千
    元則以壬○○積欠張昨非之債務抵銷，則該抵銷債務是否存在未見被上訴人舉證
    證明，且壬○○與張昨非間縱確有債務關係存在，亦無礙本件無權代理之成立。
    況辛○○已坦承並未積欠張昨非任何債務，是系爭抵押權之設定應屬虛假，無庸
    置疑。
三、證據：除援用第一審所提證據外，補提戶籍謄本、託收票據明細表、支票及退票
    單影本，及臺灣桃園地方法院檢察署八十五年度偵字第一二五八三、八十六年度
    偵字第八二一五號、臺灣桃園地方法院八十六年度自字第一八八號卷宗影本為證
    ，並聲請函詢臺灣土地銀行忠孝分行張昨非支票存款帳號四七三三—六號，票號
    ＣＢ0000000號支票之提領情形。
乙、被上訴人方面：
壹、被上訴人壬○○部分：
一、聲明：上訴駁回。
二、陳述：除與原判決記載相同者，茲引用之外，補稱：
  (一)上訴人聲明第二、三項如有理由，第四項即無庸裁判，且相互間排斥而不能並存
    ，顯有先、後位之關係，又先位聲明（第二、三項聲明）之被告為辛○○及戊○
    ○、甲○○、丙○○、丁○○、乙○○（張昨非之承受訴訟人），備位聲明（第
    四項聲明）之被告則為壬○○、己○○、戊○○三人，故屬主觀預備合併之訴，
    將使預備之訴之當事人地位不安定，且無法達到先位之訴及備位之訴始終同一訴
    訟程序，而為合併審判之目的，其備位之訴自不合法。
  (二)被上訴人壬○○向上訴人承買系爭土地，已給付定金三十萬元及第一期款中之五
    百萬元，其後雖未能繼續繳交餘款，惟此乃契約履行遲延之問題，並非侵權行為
    。且張昨非前往代書事務所索取系爭土地之過戶資料時，壬○○並不在場，顯無
    任何不法可言。
  (三)依上訴人與壬○○之買賣契約第十四條規定：「：：產權取得名義人甲方（壬○
    ○）得自由變更並在未有過戶登記前甲方如將本權利讓渡他人時，乙方亦同時無
    條件蓋章，以供甲方之指定人過戶登記，絕不刁難推諉。」，壬○○轉讓出售系
    爭土地予張昨非，自不需上訴人委任為代理人，即屬合法。況買賣契約為債權契
    約，契約當事人並不以所有人為限，壬○○與張昨非訂立買賣契約，依該契約自
    得收取價金，不因該支票同時列上訴人為受款人而有影響。
  (四)至價金抵銷部分，起因於張昨非前曾向壬○○等人買受楊梅鎮○○○○段大金山
    下小段二四、二四—一地號土地，嗣兩造同意解約，壬○○應返還張昨非一千五
    百萬元，張昨非遂要求壬○○提供土地設定抵押權作為擔保，其後張昨非向壬○
    ○買受系爭土地，即要求以其應支付價金中之二千二百三十二萬五千元，與壬○
    ○前應返還之金額抵銷，但壬○○認為張昨非應先塗銷原設定之抵押權，張昨非
    不同意，故有此抵銷之爭議。
三、證據：除援用第一審所提證據外，補提土地登記謄本七件、解除買賣契約同意書
    、及存證信函影本各一件。
貳、被上訴人辛○○部分：
一、聲明：上訴駁回。
二、陳述：因為張昨非沒有自耕能力，而我有自耕能力，所以借我名字登記，後來張
    昨非怕我跑了，才設定抵押權，實際上並未借錢。
、被上訴人己○○部分：
一、聲明：上訴駁回。
二、陳述：除與原判決記載相同者，茲引用之外，補稱：
  (一)同被上訴人壬○○陳述(一)。
  (二)查八十六年一月二十九日於本人事務所中所簽訂之買賣契約，出賣人及受託人為
    「庚○○」、「壬○○」，並無曾文龍之簽名，且出賣人欄中亦無曾文龍之記載
    ，顯見上訴人對己○○之指述，均屬臆測之詞，不足採信。
三、證據：援用第一審所提證據。
肆、被上訴人戊○○、甲○○、丙○○、丁○○、乙○○部分：
一、聲明：
  (一)上訴駁回。
  (二)如受不利之判決，被上訴人願供擔保，請准免為假執行。
二、陳述：除與原判決記載相同者，茲引用之外，補稱：
  (一)被上訴人戊○○、甲○○、丙○○、丁○○、乙○○之被繼承人張昨非因信賴上
    訴人所出具委託書，且見所有相關過戶文件均已備齊，上訴人之受任人曾文龍又
    在現場，遂同意簽訂系爭買賣契約書，約定總價金三千八百六十五萬，其中之一
    千六百三十二萬五千元以支票支付，餘款二千二百三十二萬五千元則以壬○○積
    欠張昨非之債務抵銷，張昨非為系爭土地之善意買受人，並無任何不法可言。
  (二)張昨非前曾向壬○○買受楊梅鎮○○○○段大金山下小段二四、二四—一地號土
    地買賣糾紛，價金共四千五百萬元，均為張昨非所出，壬○○無法依約交付該筆
    土地，自應返還張昨非四千五百萬元，壬○○稱其僅應負擔一千五百萬云云，顯
    不合理。
三、證據：除援用第一審所提證據外，補提戶籍謄本二件及本票、土地登記簿影本各
    一件為證。
    理    由
甲、程序方面：
一、查被上訴人張昨非於對造上訴後於八十八年二月二十日死亡，其繼承人即配偶甲
    ○○、長男戊○○、次男丙○○、三男丁○○、長女乙○○五人，檢具戶籍謄本
    二件，業於八十八年七月二十六日具狀聲明由其等承受訴訟（見本院卷一第一０
    二頁至第一０四頁、第一三四至第一三六頁），經核並無不合，自應予准許。
二、按所謂主觀預備合併之訴，即指在共同訴訟中，因共同原告中之一人或數人，預
    慮其對被告先位之訴為無理由時，請求法院就其他原告對於被告之備位之訴為審
    判；或因同一原告因預慮其對於被告中之一人或數人之先位之訴無理由時，請求
    法院就其對於其他被告之備位之訴為審判。經查，本件上訴人訴之聲明略為：「
    (一)被上訴人辛○○應將坐落桃園縣龍潭鄉○○○段四方林小段一０八—二地號土
    地（下稱系爭土地）所為之所有權移轉登記予以塗銷。(二)被上訴人戊○○、甲○
    ○、丙○○、丁○○、乙○○等五人應連帶將系爭土地所為之新台幣五千萬元抵
    押權設定予以塗銷。(三)如認第一、二項聲明無理由，則被上訴人壬○○、己○○
    、戊○○、甲○○、丙○○、丁○○、乙○○等七人應連帶給付上訴人九百萬元
    及其利息，乃以前二項對辛○○及戊○○、甲○○、丙○○、丁○○、乙○○等
    五人之訴無理由，為第三項對壬○○、己○○、戊○○、甲○○、丙○○、丁○
    ○、乙○○等人之訴之判決條件，核其性質，自屬前述主觀預備合併之訴無疑。
    而本件主觀預備合併之訴提起，不僅能使相同之當事人間就是否應負擔共同侵權
    行為責任，於同一訴訟程序辯論裁判，以節省當事人及法院之勞費，達到訴訟經
    濟及紛爭解決一次性之目的，並能使基於同一基礎事實之相關連案件於同一訴訟
    中裁判，不致發生相互矛盾之情形，本件復無其他違反公益之情形，基於處分權
    主義之原則及尊重當事人之程序主體權，自應予承認，合先敘明。
乙、實體方面：
一、本件上訴人起訴主張：被上訴人壬○○於八十六年一月二十六日以一千四百萬元
    向上訴人買受系爭土地，並要求上訴人將相關文件交由代書即被上訴人己○○保
    管，旋於同年一月二十九日偽造委託書，自命為上訴人之受託人，以三千八百六
    十五萬元價格與張昨非簽立虛偽買賣契約。惟其僅繳納定金三十萬元及第一期款
    中之五百萬元於上訴人後，即一再拖延給付尾款，壬○○嗣雖交付面額九百萬元
    ，到期日為同年四月三十日之支票一紙，並簽立切結書，同意切結若未繳清尾款
    ，則雙方同意解除買賣契約，然上開支票到期仍未兌現，上訴人遂於同年五月三
    日寄發存證信函通知壬○○若未於同年五月三十日前付清買賣價金，該契約即解
    除，上訴人並通知被上訴人己○○在壬○○未付清價金前，不得辦理過戶，詎被
    上訴人己○○亦擅自將相關文件交給壬○○之兄即被上訴人辛○○，並由被上訴
    人戊○○持該文件至地政機關辦理所有權移轉登記予辛○○，復以辛○○為義務
    人設定高達五千萬元之抵押權與張昨非，以規避上訴人之追索，核其等所為，其
    目的無非係為詐取上訴人之財產，顯有共同侵害上訴人所有權之情事，爰依民法
    第一百八十五條第一項、第二百十三條之規定，請求被上訴人辛○○及戊○○、
    甲○○、丙○○、丁○○、乙○○等人應將系爭土地之所有權移轉登記及抵押權
    登記塗銷，若該二項聲明無理由，則被上訴人壬○○等七人應連帶九百萬元及自
    起訴狀繕本送達翌日起至清償日止按年息百分之五計算之利息。
二、被上訴人壬○○則以：伊已依約繳納定金及部分款項，雖嗣後無力繳納尾款，而
    將系爭土地再轉賣予張昨非，然此僅係履行遲延之問題，況買賣契約為債權契約
    ，出賣人並不以所有人為限，故伊與張昨非間之買賣契約仍為合法有效，伊收取
    價金自無任何侵權行為可言等語；被上訴人辛○○則以：伊因為有自耕農身份，
    張昨非乃以伊之名義登記等語；被上訴人己○○則以：伊收到上訴人之存證信函
    後，即不敢逕行辦理過戶手續，系爭土地之相關過戶文件係張昨非在給付壬○○
    價金後，因不甘權益受損，始要求伊交付辦理所有權移轉登記及抵押權設定登記
    ，且伊當時有打電話通知上訴人之代理人曾文龍前來處理，事後並至警察局備案
    ，並無任何侵權行為可言等語；被上訴人戊○○、甲○○、丙○○、丁○○、乙
    ○○等則以：伊等之被繼承人張昨非係因信賴壬○○提出之委託書及印鑑證明等
    文件，始信賴上訴人有出賣系爭土地之意思，而與壬○○訂立買賣契約，由張昨
    非簽發面額一千六百三十二萬五千元受款人為庚○○及壬○○之支票，至不足之
    餘款，則由壬○○積欠張昨非之債款中扣抵，而該土地價款確已經鍾文禮提領，
    至於該筆款項是否交與上訴人則非張昨非所得過問，是張昨非顯係善意之買受人
    ，應受保障等語，資為抗辯。
三、上訴人主張被上訴壬○○於八十六年一月二十六日向伊買受系爭土地，所有相關
    文件均交由被上訴人己○○代書保管，惟壬○○於繳納訂金三十萬元及第一期款
    中之五百萬元後，雖先後交付八十六年三月一日到期面額一百七十萬元及同年四
    月三十日到期面額九百萬元之支票各一紙，並簽立切結書同意若屆時未繳清尾款
    即解除買賣契約，然上開支票均未兌現，上訴人遂於同年五月三日寄發存證信函
    通知壬○○若未於同年五月三十日前付清尾款，該買賣契約即解除，壬○○乃再
    簽立切結書，表示其若未於同年五月三十日前付清尾款及遲延利息，除同意解除
    買賣契約外，並由上訴人沒收其已繳之價金五百三十萬元，惟壬○○迄今仍未繳
    清尾款等情，業據上訴人提出不動產買賣契約書（見原審卷第七至第九頁）、存
    證信函（見原審卷第十一頁）各一件及切結書二紙（見原審卷第十、十二頁）為
    證，復為被上訴人等人所不爭執，此部分事實自堪信為真。
四、上訴人主張被上訴人壬○○未經其授權，即擅自以上訴人代理人之身分，將系爭
    土地出賣與張昨非，並變造委託書之內容，以掩飾其不法之行為等情，均為被上
    訴人壬○○所否認，並辯稱：該委託書上之簽名蓋章非伊所為，伊係以自己為出
    賣人，轉賣系爭土地予張昨非云云。經查：
  (一)上訴人庚○○就系爭土地出售之相關事宜，均全權委由曾文龍代為處理，曾文龍
    於得知被上訴人壬○○欲購買系爭土地後，即於八十六年一月二十六日委託張金
    野代書辦理簽約及過戶等相關手續，並由張金野擬具內容為「立委託書人庚○○
    ，所有坐落龍潭鄉○○○段四方林小段一０八—二地號土第一筆，全權委託曾文
    龍全權代為處理簽約、產權移轉登記手續」之委託書一紙（見本院卷一第五十五
    頁），曾文龍在該委託書上簽名蓋章後，遂攜回由庚○○簽名蓋章，此業據證人
    曾文龍（見本院卷一第二五五、二五六頁）、張金野（見本院卷一第七十五頁正
    、反面）到庭證述屬實，依前開委託書之內容所載，僅有授權曾文龍之意，而未
    曾提及壬○○，顯無一併委託壬○○處理相關事務之意，且該委託書係為證明曾
    文龍確有代理上訴人庚○○出售系爭土地予壬○○之權，壬○○既為該筆交易之
    買受人，衡情亦無同列為受託人之必要，況證人曾文龍於本院證稱：「（提示原
    審卷第八十四頁，出賣人庚○○、受託人曾文龍、壬○○，是否你簽名？）不是
    我簽名，並沒有做第二次買賣。他們以三千八百萬元轉賣不知情，沒有看過契約
    書，是後來上法院後才知情。」等語（見本院卷一第一九三頁），則上訴人就壬
    ○○將系爭土地另行出賣予張昨非之事既不知情，焉有可能委託壬○○處理出售
    土地等事宜？此外，壬○○亦未能提出任何證據證明確曾受上訴人之委託，上訴
    人主張其並未委託壬○○出售系爭土地，自堪採信。
  (二)次查，上訴人與壬○○簽訂土地買賣契約後，因壬○○提議改由己○○代書辦理
    移轉手續，遂於同年一月二十七日將買賣契約書、戶籍謄本、印鑑證明等相關文
    件自張金野代書處取回交由己○○代書繼續辦理，此為兩造所不爭執，至該委託
    書究係何人於何日送至代書事務所，證人李建明（見本院卷第二八八、二八九、
    三０三頁）、曾文龍（見本院卷一第二五六、三０三頁）與被上訴人己○○（見
    本院卷一第二四九頁）、壬○○（見本院卷一第三二二頁）等人所陳之情節雖均
    有出入，然李建明、己○○、張昨非等人就同年一月二十九日壬○○至己○○之
    事務所就系爭土地簽訂系爭買賣契約書時，所出示之委託書即已載明壬○○為受
    託人乙節，則為一致之陳述（見本院卷一宗第三０三頁，原審卷第一二六頁、第
    一六一頁、第七十九頁背、第八十頁），且壬○○於原審自承：「（委託書上之
    簽名及印章是否你所簽的？）是我簽名蓋章，委託書是我寫的，曾文龍及庚○○
    部分是他們簽名及蓋章。」（見原審卷第九十六頁），又該委託書上之印章確為
    壬○○所有，平日均置於家中由其保管等情，亦為其所自認（見本院卷一第三二
    二頁），則其嗣後否認簽名辯稱不知為何委託書上會有伊之印章云云，顯非可採
    ，復參以該委託書係壬○○所出示，用以取信張昨非而與之訂立買賣契約等情事
    （見原審卷第一二六頁及本院卷一宗第三０三頁），上訴人主張該委託書上壬○
    ○之簽名蓋章係壬○○自行變造增加，亦堪置信。
  (三)至被上訴人壬○○辯稱伊係以自己之名義將系爭土地轉售予張昨非，故不需經上
    訴人同意云云，經查，壬○○與張昨非於八十六年一月二十九日所簽定之不動產
    買賣契約書，係以上訴人庚○○為出賣人，而壬○○僅為庚○○之受託人（契約
    中之委託人應為受託人之誤），且遍觀契約全文，所有契約約定之權利義務亦歸
    屬於庚○○，而非壬○○，此均有不動產買賣契約書附卷足憑（見原審卷第三十
    五至第三十八頁），倘壬○○係以自己之名義出售系爭土地，何需先在原委託書
    上增加壬○○為受託人以取信張昨非，嗣又在買賣契約書上表明自己為庚○○之
    受託人？顯見壬○○對外係以上訴人之代理人之身分與張昨非簽訂系爭契約，而
    非以自己之名義出售系爭土地甚明。且壬○○於本院訊問時陳稱：「（有無被庚
    ○○授權收取一千多萬元款項？有無被授權出賣土地？）授權給曾文龍就是授權
    給我。」（見本院卷一第三二一頁），證人即己○○代書事務所助理李建明亦證
    稱：「（提示原審卷第八四頁）出賣人簽名處下壬○○、受委託人名字，是壬○
    ○自己寫的，張昨非認為委託書上面有受託人名字，所以要求壬○○要將受託人
    名字填寫上去。」等語（見本院卷一第二八八頁），在在顯示壬○○確係自命「
    代理」庚○○與張昨非簽訂系爭契約，而張昨非亦認為壬○○係出賣人庚○○之
    受託人，始會要求壬○○將受託人之名字寫上，被上訴人壬○○辯稱係以自己之
    名義出售系爭土地云云，自難採信。
  (四)壬○○雖非不得以自己名義與張昨非簽訂買賣契約，然查系爭土地為農地，張昨
    非希望將來變更地目後可變更登記為伊所有，此為張昨非原審所自陳（見原審卷
    第八十頁），壬○○於本院亦自陳：當初有說好，縣政府勘查結果如果為建地，
    會賺取些差價，如果勘查結果為旱地，則會退還一部價金，當初我與張昨非約定
    錢付清時，土地直接由庚○○登記過戶與他等語（見本院卷一宗第三一九頁、第
    三二０頁）參酌張昨非所提出不動產買賣契約書確實約定：庚○○應無條件配合
    甲方辦理地目變更，不可抗拒甲方地目變更之要求，如過戶或塗銷有問題，乙方
    應負完全責任等文義（見原審卷第八十四頁），是兩造曾約定地目變更，要無疑
    義。又前揭契約書約定：買賣價金乙次付清，乙方簽收，不另立收據。查張昨非
    之買受價格為三千八百六十五萬元，而張昨非僅開立一紙票面一千六百三十二萬
    五千元受款人為庚○○、壬○○之支票交予壬○○，其餘二千二百三十二萬五千
    元係以壬○○所積欠舊債扣抵為其陳明在卷（見原審卷第八十頁背、第八十八頁
    、第九十頁），且有壬○○所開立本票一紙附卷可佐（原審卷第九十頁），李建
    明亦陳證：可能是壬○○以前欠張昨非錢，金額不清楚，可能要用這些來抵，所
    以才會寫不另立據等文字，文字是我寫的等語，互核相符（見本院卷一宗第二八
    九、第二九０頁），壬○○初亦不否認：最初有以先前買土地之債來抵之約定等
    語（見本院卷一宗第三二三頁），嗣雖改稱不同意抵銷，然此情為張昨非之繼承
    人所否認，應非可取。查系爭土地壬○○向庚○○買受後，再自命為受託人而售
    予張昨非，其間價差二千四百餘萬元，壬○○既自命為庚○○之受託人與張昨非
    簽訂買賣契約則對於張昨非應如何給付除支票外之餘額予庚○○？自難諉稱不知
    ，然壬○○竟陳稱：沒有講的很清楚，一千多萬元庚○○需拿足，然後再看縣政
    府有無變更（地目）過關，如果有剩餘，則是我賺得等語（見本院卷一宗第三二
    二頁），參酌己○○所陳：按壬○○的想法，土地我向劉買來了，我自己賣給張
    昨非，因為土地要過戶，所以契約當事人是寫庚○○，其實利潤是壬○○自己賺
    等語（見本院卷一宗第二五二頁），亦屬合，再經斟酌張昨非所開立給付土地
    價金之支票受款人係壬○○、庚○○二人併載，惟壬○○與鍾文禮竟偽造庚○○
    之背書（下詳述）提領該支票，顯見壬○○刻意隱瞞，不令庚○○知情，是壬○
    ○以自己舊欠與張昨非之價金債務相抵，自非無稽。
  (五)依壬○○與庚○○所訂買賣契約書第九條、第四條第一項約定：乙方（即出賣人
    ）於收到第四條第一項價款同時，應將本件不動產買賣移轉登記所需文件資料點
    交予甲方。而第四條第一項係約定八十六年一月三十一日由買方支付新台幣六百
    七十萬元，足見雙方約定應於出賣人取得第一期價金六百七十萬元後始得辦理過
    戶登記，此為壬○○所無法諉稱不知者，而壬○○自命為庚○○受託人與張昨非
    所簽訂之買賣契約第九條雖亦約定乙方（出賣人）收到第四條第一項價款同時應
    將移轉登記所需文件資料點交予甲方（即買受人）然張昨非之買賣契約第四條第
    一項卻記載買賣價金一次付清，乙方簽收，不另立收據，並由壬○○簽名蓋章書
    寫日期八十六年一月二十九日等文字（見原審卷第八十三頁、第八頁參照），顯
    見壬○○於簽約（張昨非之契約）之初，其本身得否取得移轉登記權，猶未可知
    之時，逕自行同意由張昨非辦理過戶登記。嗣鍾文禮提領張昨非所開立之支票後
    雖依壬○○之囑於次日即八十六年一月三十日給付庚○○五百萬元，然此價金，
    尚未達前述六百七十萬元之額度。是壬○○與上訴人之買賣契約，均未達移轉所
    有權登記之程度，其後壬○○雖簽立切結書並交付九百萬元之支票，亦均未兌領
    （見本院卷第二七九、第二八０頁），且單以張昨非所開立之支票面額支付庚○
    ○之價金尚有餘額，竟未支付而挪用他處（見本院卷第一宗第三四六、第三四七
    頁），終至張昨非取走過戶文件辦理登記尚欠餘款九百萬元，若非壬○○偽造委
    託書，自任為庚○○之受託人，於其過戶登記期限尚未屆至前，即冒然同意張昨
    非辦理過戶登記，何至於上訴人土地被辦理過戶登記呢？是上訴人主張其損害即
    九百萬元土地價金餘款，係因壬○○侵權行為所致，二者間有相當因果關係，要
    無疑義，壬○○應負侵權行為損害賠償責任。
五、又查被上訴人戊○○、甲○○、丙○○、丁○○、乙○○等五人陳稱其等之被繼
    承人張昨非購買系爭土地之始末略以：被上訴人壬○○於八十六年一月間至張昨
    非住處，稱其友人即上訴人欲出售坐落於桃園縣龍潭鄉○○○段四方林小段一０
    八—二地號之土地，其向上訴人購買系爭土地後已繳付部分價金，惟尚有餘款未
    繳故未辦理所有權移轉登記，上訴人業將出售及過戶等事宜全權委託其代為處理
    ，並出具委託書以資證明，張昨非經壬○○導往現場察看後，認為滿意，惟擔心
    農地不能過戶，壬○○復稱其弟辛○○為自耕農，可暫時信託登記於辛○○名下
    ，並以設定抵押之方式保障其權利，張昨非認為該方式可行，且見相關之過戶文
    件、委託書等均已備齊，遂於同年一月二十九日與壬○○至代書事務所經代書己
    ○○核對資料無訛後，同意簽訂買賣契約，該筆土地總價三千八百六十五萬元，
    張昨非當場交付面額一千六百三十二萬五千元之支票一紙，餘款二千二百三十二
    萬五千元則由壬○○積欠張昨非之債務中扣抵，嗣因遲未辦理過戶，張昨非為保
    障自己之權益，遂於五月二十七日偕同戊○○至己○○代書事務所要求己○○將
    相關過戶文件交出辦理移轉登記，其過程一切合法，並無任何侵權行為等語，業
    據其提出不動產買賣契約書、委託書、支票正反面影本各一紙為證（見原審卷第
    八二頁至第八五頁、本院卷一宗第九八、九九頁）。上訴人雖以壬○○及張昨非
    間之買賣有諸多疑點，主張其等間係以虛偽不實之買賣及抵押權設定共謀詐取上
    訴人所有之系爭土地云云，惟查：
  (一)張昨非與壬○○間，曾因購賣「葉道高公嘗祭祀公業」土地發生糾紛，張昨非遂
    於八十五年八月二十一日，以其業已給付壬○○、鍾文禮買賣價金四千八百萬元
    ，壬○○等人卻遲未辦理過戶手續，向桃園調查站舉發壬○○等人連續詐欺，並
    經桃園地方法院檢察署以八十六年偵字第三四九二號審理後，併入臺灣桃園地方
    法院自訴案件中繼續審理，此固有桃園地方法院檢察署八十六年偵字第三四九二
    號偵查卷宗影本、臺灣高等法院八十八年度上訴字第一０九五號刑事判決（見本
    院卷一第一六二至第一六七頁）及臺灣桃園地方法院檢察署陶檢貿暑字第三四九
    二號函（見本院卷一第七十九頁）可資參照。此刑事判決雖尚未確定（見本院卷
    一宗第二四頁簽註）然查，本件被上訴人甲○○等人辯稱張昨非係因壬○○出示
    上訴人之委託書一紙，表示係受上訴人之委託代為出售系爭土地，且所有辦理過
    戶之相關文件均已備齊，並經代書己○○核對無訛，張昨非始同意簽訂系爭買賣
    契約等情，核與證人李建明到庭證稱：「他們之買賣，全部由壬○○拿委託書等
    資料來，是依委託書和張先生簽訂買賣。當時黃代書也在場。權狀、委託書、印
    鑑證明都在，才會簽買賣契約書，當天，張昨非、壬○○在場，庚○○、曾文龍
    不在場。」（見本院卷一第二八八頁）等語相符，是張昨非乃因相信壬○○出具
    之委託書及相關證明文件，始同意簽訂系爭買賣契約甚明，尚不得僅以張昨非前
    曾與壬○○發生土地買賣糾紛，即遽謂兩造有勾串虛立買賣之嫌。
  (二)再查，張昨非雖曾主張伊與壬○○簽約當時曾文龍亦在現場（見原審卷第八十頁
    ），然為上訴人所否認，原審於八十七年七月十五日開庭時，即訊問張昨非當日
    出庭之證人曾文龍是否就是簽約當天之曾文龍，張昨非答稱：「訂約當天曾文龍
    並未在場，我只問己○○這些資料是否足以辦理移轉登記而已。」（見原審卷第
    一三七頁），且被上訴人己○○及證人李建明亦一致陳稱簽約當時曾文龍並不在
    場（見本院卷第二四八、第二八八頁），則張昨非與己○○就曾文龍於八十六年
    一月二十九日並未至己○○之事務所簽約乙事，應無上訴人所指矛盾之處。至張
    昨非提出之買賣契約書有記載「委託人曾文龍」（見原審卷第八十四、八十五頁
    ），而己○○所提出者則無此記載（見本院卷一第五十六、五十七頁），且前揭
    買賣契約書之「委託人曾文龍」並非曾文龍所簽名，而係他人所附記（見本院卷
    一宗第一九三頁及第二三五頁），業經曾文龍到庭陳證明確。惟此亦不足以認定
    壬○○與張昨非間所簽定之契約即屬虛偽，蓋張昨非所信任者為壬○○有代理上
    訴人出售系爭土地之權，與曾文龍並無關係，故曾文龍是否在場及是否記載於該
    契約中，就系爭買賣契約均無影響，自難憑此認定該買賣契約係虛偽不實。
  (三)至價金給付方面，被上訴人戊○○、甲○○、丙○○、丁○○、乙○○等人主張
    其被繼承人張昨非已按買賣契約給付價金三千八百六十五萬元，其中之一千六百
    三十二萬五千元，由張昨非簽發臺灣土地銀行忠孝分行票號ＣＢ0000000
    受款人為庚○○及壬○○之支票支付，並已由訴外人鍾文禮兌現提領，此有買賣
    契約書影本（見原審卷第八十四頁）、臺灣土地銀行忠孝分行八十八年四月二十
    八日孝存字第八八００一九七號函（見本院卷一第九十八頁）、支票影本（見本
    院卷一第九十九頁）及支票存款戶往來明細帳單影本各一件（見原審卷第三十四
    頁）附卷可佐，又查，壬○○收受該紙支票後，並未交給上訴人，而直接交由鐘
    文禮提兌，且該支票背面壬○○之印文為真正等情，均為壬○○所自認（見本院
    卷一第三二一頁），至該支票上庚○○之印文，上訴人否認其為真正，經本院當
    庭與上訴人印鑑章（見原審卷第三十三頁）比對勘驗之結果，兩者之字體、形式
    確有明顯之不同（見本院卷第二三五頁），被上訴人等對此亦不爭執，該枚印文
    係經偽造，應堪認定，壬○○及鍾文禮既以偽造上訴人印章之方式，領取張昨非
    所支付之價金，張昨非倘若與壬○○等人勾串，似無將壬○○亦列為受款人之必
    要，況鍾文禮於提領該支票金額後，除將其中之五百萬元匯給上訴人外，其餘之
    一千一百多萬有交給壬○○，壬○○遂將該款用於繳納楊梅大金山祭祀公業土地
    之遺產稅，業據壬○○自承在卷（見本院卷一宗第三四七頁），顯見張昨非確有
    支付一千六百三十二萬五千元價金之事實，雖上訴人僅收到五百萬元，然此乃因
    壬○○及鐘文禮偽造上訴人之印章冒領票款之故，究難謂張昨非有何共謀詐騙之
    行為。
  (四)此外，前開被上訴人復主張張昨非業經壬○○之同意，將剩餘之價金二千二百三
    十二萬五千元與壬○○積欠債款抵銷云云，經查，張昨非因向「葉道高公嘗祭祀
    公業」買受坐落楊梅鎮○○○○段大金山下小段二四、二四—一地號土地，確有
    陸續支付四千七百八十萬元之價金與壬○○，此業據壬○○於桃園地方法院檢察
    署八十六年偵字第三四九二號案件中供承：「（本案四千八百萬元是誰給你？）
    是張昨非給我，我說換地很麻煩。」、「（張昨非給你錢為何不過戶給他？）我
    要過戶給他，他沒自耕農身份，我要換地給他。」（見影印偵查卷第三十一頁背
    面）「（四千八百萬元人給你拿到何處？）我們拿給地主葉日酉。」（見影印偵
    查卷第三十二頁背面）等語，壬○○雖辯稱其就該筆債務，已分別於八十四年十
    月三日、八十五年二月五日以龍潭三角林段之土地設定六百萬元及二千四百萬元
    之抵押權與張昨非，故其不同意張昨非抵銷，並提出土地登記謄本七件及存證信
    函一件為證（見本院卷一宗第三五三頁至第三六六頁），然查該抵押權擔保之金
    額共三千萬元，與積欠張昨非之前開金額不符，且戊○○所寄發之臺北光武郵局
    第三三一號存證信函中亦表明該二筆抵押權之設定係為擔保「借款」（見本院卷
    一第三六五頁背面），復參以被上訴人戊○○等人所提出壬○○簽發之面額二千
    四百萬元發票日為八十五年二月五日之支票一紙（見本院卷一第二三九頁），該
    抵押權所擔保之債務應非前述應返還之價金，況系爭買賣契約第四條既已註明「
    買賣價金乙次付清，乙方簽收，不另立收據。」（見原審卷第八十三頁），且經
    壬○○簽名蓋章確認無誤，其辯稱並未同意抵銷云云，即非可採。至上訴人質疑
    壬○○僅係以上訴人代理人之身分出售系爭土地，張昨非何以於支票上記載壬○
    ○及受款人，又焉能以壬○○積欠之債款與其應給付之價金抵銷云云，然壬○○
    對外雖自命係受託人，實係為自己圖得鉅額差價已如前述，且就張昨非而言，其
    以鉅款買入農地目又實際支付價金，並消滅其債權，若謂其與壬○○共謀，何愚
    若此？自不得據此即謂張昨非與壬○○間有何聯手詐騙上訴人之行為，此外，上
    訴人復無法提出其他積極證據證明張昨非有與壬○○勾串或明知其欠缺代理權仍
    與其簽訂系爭買賣契約之事實，其主張張昨非與壬○○等人共同侵害上訴人之權
    利云云，尚屬乏據。
  (五)另查，系爭土地為農地，而張昨非於簽訂系爭買賣契約時，並不具自耕農身分，
    ，此有土地謄本一件（見原審卷第十四、十五頁）在卷可憑，兩造對此亦不爭執
    ，又張昨非為取得系爭土地，遂與壬○○約定將系爭土地暫時登記於具有自耕能
    力之辛○○名下，並為確保自身利益在該土地上設定五千萬元之抵押權等情，亦
    據被上訴人、辛○○及張昨非等人陳明在卷（見原審卷第八十頁、本院卷一宗第
    二五二、二五三頁），上開交易及登記方式，核與一般為變通取得農地使用之交
    易常情相符，尚難遽指辛○○、張昨非以此方式侵害上訴人之權利。上訴人雖指
    稱辛○○、張昨非均自承其等間並無任何債權債務關係存在，該抵押權之設定自
    屬通謀虛偽意思表示而無效云云，惟按張昨非既因信賴壬○○有權代售系爭土地
    而同意買受，其指定辛○○為登記名義人並設定高額之抵押權以保障其權益，自
    屬契約自由之範圍，且張昨非與辛○○之間就抵押權之設定具有真正之效果意思
    ，與通謀虛偽意思表示之通謀阻止法律行為效果之發生，尚屬有間，上訴人主張
    系爭抵押權之設定為無效云云，即不可採。
六、末查，上訴人主張其於八十六年五月三日曾寄發存證信函通知被上訴人己○○，
    在壬○○付清買賣價金前不得辦理系爭土地之移轉登記，然己○○竟不顧上訴人
    之通知，於八十六年五月二十六日將保管之相關文件交給張昨非及其子戊○○辦
    理所有權移轉及抵押權設定之登記，顯與壬○○等人共同侵害上訴人之權利云云
    ，固據其提出中壢郵局第一一九二號存證信函影本一份為證（見原審卷第十三頁
    ），惟被上訴人己○○否認有任何不法之情事，經查，己○○辯稱張昨非等人至
    伊之事務所中欲取走系爭土地相關文件時，伊不敢貿然同意，而通知曾文龍到場
    處理，惟該等文件仍為張昨非等人取走等情，核與證人李建明到庭證述：「（張
    昨非、戊○○是否有找人來拿文件？）當天，老闆也在場，老闆認為有問題，就
    通知曾文龍過來，後來曾文龍來時，資料還在桌上，後來因為戊○○塊頭大，就
    將資料拿了就走，己○○、曾文龍當場有阻擋，後來有到大溪分局備案。」（見
    本院卷一第二九一頁）等情節相符，且曾文龍亦證稱：「黃代書打電話給我，等
    我趕到現場時，辦過戶的資料已在對方手上，當時對方有張昨非四、五個人，我
    當時只有一個人，無法搶回，雙方有爭執。後來，被他們拿走。」（見本院卷一
    第三０四頁）、「己○○打電話給我，到事務所時，過戶證件代書已交予張昨非
    還有他的兒子清泉，當時我有阻止，無效，我、己○○、還有我哥哥、二個親戚
    當時有到派出所備案。」（見本院卷一第一九三頁）等語，況己○○於次日即以
    存證信函通知壬○○出面解決糾紛，此亦有大溪郵局第一四０號存證信函影本一
    件附卷可憑（見本院卷一第六十二頁），足見被上訴人己○○確已盡其保管及通
    知之責，並無故意或過失侵害上訴人權利之行為，而張昨非繳清價金後為保障自
    身權益，要求己○○將過戶文件交由其辦理所有權移轉及抵押權設定登記，亦難
    謂有何不法之侵權行為可言，至戊○○係張昨非之子，且係受張昨非之託去取過
    戶文件（見原審卷第一九一頁），張昨非既無任何不法侵權行為，亦難謂戊○○
    有何侵權行為。上訴人復主張己○○身為專業代書，對壬○○是否為系爭土地之
    買賣代理人、買賣契約之當事人究為何人、應由何人收取價金等事項均委稱不知
    情，顯已違反其業務上應盡之義務云云，惟按「土地登記專業代理人管理辦法」
    第十七條固有「專業代理人於受理委託時，應查明委託人卻為登記標的物之權利
    人或權利關係人，並確實核對其身分後，始得接受委託，並於登記申請書或委託
    書內簽證負責。」之規定，然專業代理人此時所負者，應僅為形式審查之義務，
    而非必須為實質之審查，本件被上訴人壬○○出示變造後之委託書，表示業受上
    訴人之委託處理系爭土地，己○○認其具備代理權而草擬系爭契約，應認已盡其
    形式審查之責，至買賣雙方如何履行契約、交付價金並非己○○所得過問，上訴
    人前開主張，亦屬無據。
七、按依民法第一百八十五條第一項之規定，共同侵權行為人固連帶負損害賠償責任
    ，惟同條項前段所謂共同侵權行為，須共同行為人皆已具備侵權行為之要件始能
    成立，若其中一人無故意過失，則其人非侵權行為人，不負與其他具備侵權行為
    要件之人連帶賠償損害之責任。最高法院著有二十二年上字第三四三七號判例可
    資參照。本件上訴人雖主張被上訴人壬○○、辛○○、己○○及戊○○，張昨非
    共同以虛偽之買賣關係及抵押權設定，並藉保管過戶文件之便，將上訴人所有之
    系爭土地移轉登記至被上訴人辛○○名下，並設定五千萬元之高額抵押權予張昨
    非，以規避上訴人之追索，顯係以詐騙之方法，共同侵害上訴人之財產權云云，
    然綜上所述，本件被上訴人壬○○以變造之委託書取信於張昨非且擅自與張昨非
    簽訂系爭買賣契約，未得上訴人授權，竟同意張昨非逕行辦理土地所有權移轉登
    記，復將取得土地價款之支票交由訴外人鍾文禮持偽造之上訴人印章兌領兌現，
    得款後僅支付上訴人五百萬元，餘款則挪為他用，使上訴人所有之系爭土地移轉
    登記於不知情之辛○○名下，並設定高額之抵押權與張昨非終致無法回復原狀，
    其行為固屬不法之侵權行為，而致上訴人受有損害。惟其餘辛○○、己○○，戊
    ○○及張昨非均無任何故意過失或不法侵害上訴人權利之情事，揆諸前開判例意
    旨，其等自無須與壬○○共同負侵權行為之損害賠償責任。
八、綜上所述，上訴人先位聲明請求被上訴人辛○○及戊○○、甲○○、丙○○、丁
    ○○、乙○○等人應分別塗銷其所有權移轉及抵押權設定之登記，為無理由，不
    應准許。其備位聲明主張壬○○、己○○及戊○○、甲○○、丙○○、丁○○、
    乙○○等人因共同侵權行為，應連帶賠償上訴人九百萬元，及自八十七年一月十
    三日起至清償日止，按週年利率百分之五計算之利息，除壬○○部分為有理由，
    應予准許外，逾此部分所為之請求，均無理由，應予駁回。原審就上開應准許部
    分，為上訴人敗訴之判決，並駁回其假執行之聲請，尚有未洽，上訴意旨求予廢
    棄改判，為有理由，爰由本院予以廢棄改判如主文第二項所示，並依上訴人陳明
    ，酌定相當擔保金額，准為假執行之宣告。至於上訴人之請求不應准許部分，原
    判決為上訴人敗訴之判決，並駁回其假執行之聲請，經核於法並無不合，上訴意
    旨求予廢棄改判，為無理由，應駁回其上訴。
九、本件事證已臻明確，兩造其餘攻擊防禦方法，經斟酌後核與判決結果不生影響，
    自無庸一一論述，併此敘明。
十、據上論結，本件上訴為一部有理由，一部無理由，依民事訴訟法第四百六十三條
    、第四百五十條、第四百四十九條第一項、第七十九條但書、第八十五條第一項
    、第三百九十條第二項，判決如主文。
中      華      民      國    九十      年      四      月      三      日
                                民事第十七庭
                                    審判長法  官  鄭  雅  萍
                                          法  官  許  文  章
                                          法  官  吳  謀  焰
右正本係照原本作成。
如不服本判決，應於收受送達後二十日內向本院提出上訴書狀，其未表明上訴理由者
，並應於提出上訴後二十日內向本院補提理由書狀（均須按他造當事人之人數附繕本
），上訴時應提出委任律師或具有律師資格之人之委任狀，委任有律師資格者，另應
附具律師及格證書及釋明委任人與受任人有民事訴訟法第四百六十六條之一第一項但
書或第二項（詳附註）所定關係之釋明文書影本。
中      華      民      國    九十      年      四      月      九      日
                                          書記官  黃  瑞  芬
附註：
民事訴訟法第四百六十六條之一（第一項、第二項）：
對於第二審判決上訴，上訴人應委任律師為訴訟代理人，但上訴人或其法定代理人具
有律師資格者，不在此限。
上訴人之配偶、三親等內之血親、二親等內之姻親，或上訴人為法人、中央或地方機
關時，其所屬專任人員具有律師資格並經法院認為適當者，亦得為第三審訴訟代理人
。


司法院資訊處製作；財團法人民間司法改革基金會備份。
